臺灣士林地方法院民事判決　　　　　　　　　　　　九十二年度訴字第一五五○號
　　原　　　告　丁○○
　　訴訟代理人　楊博堯律師
　　複　代理人　呂瑞貞律師
　　被　　　告　己○○
　　訴訟代理人　崔百慶律師
　　　　　　　　王柏棠律師
當事人間所有權移轉登記事件，本院於民國九十三年四月十四日言詞辯論終結，判決
如左：
    主    文
原告之訴駁回。
訴訟費用由原告負擔。
    事      實
甲、原告方面：
  一、聲明：求為判決被告應將坐落如附表所示之土地移轉登記予原告。
  二、陳述：
    (一)緣民國六十三年間，原告欲向訴外人齊杰臣購買如附表所示之土地（以下簡稱
      系爭土地），因任職於味全公司從事批發牛奶生意，職業登記為工商身分，不
      能購買農地，乃商得其胞弟即被告之同意，借用被告名義，於六十三年十月十
      七日簽訂不動產買賣契約，與訴外人乙○等九人共同買受系爭土地，原告並於
      六十三年十月二十日以現金三千一百七十四元及支票三紙給付買賣價金共計五
      萬一千二百七十四元予出賣人。嗣七十九年間，系爭土地得辦理所有權移轉登
      記，原告斯時雖已退休，然無力負擔土地二次移轉之稅金支出，遂將系爭土地
      信託、借名登記於被告名下，並出面繳納應分攤之土地增值稅五十九萬三千二
      百七十一元，於八十年三月五日領得土地所有權狀保管迄今。被告僅為登記名
      義人，原告方為系爭土地真正所有權人，價金、土地增值稅、地價稅均由原告
      支付繳納，原告並行使土地所有人之權能，將系爭土地出租予訴外人戊○○長
      達十餘年之久，被告未曾異議。
    (二)詎被告自九十一年起經濟狀況不佳，竟起覬覦之心，於九十二年二月間向原告
      強要土地，並以所有權人自居，要求訴外人戊○○與原告終止租約，並將租金
      付予被告，造成原告無法收租之損害。原告遂於九十二年八月七日委請律師發
      函終止兩造間之信託契約，要求被告協同辦理所有權移轉登記，然被告竟置之
      不理，並向地政事務所謊報權狀遺失申請補發，原告已向臺灣板橋地方法院檢
      察署提起偽造文書告訴，並再度發函終止兩造間之借名契約。
    (三)兩造間信託契約終止後，被告自有協同辦理所有權移轉登記之義務。退步言之
      ，縱認兩造不成立信託關係，惟兩造顯有約定由原告委任被告處理事務、被告
      允為處理之委任契約，或單純之借名契約，被告依委任契約或借名契約仍負有
      移轉所有權予原告之義務。即便兩造間無借名契約存在，被告當初受有系爭土
      地所有權登記之法律上原因為兩造合意，該法律上原因業已消滅，被告無法律
      上原因而受有利益，致原告受有損害，依民法第一百七十九條規定，被告亦負
      有返還系爭土地予原告之義務。爰訴請被告將系爭土地所有權移轉登記予原告
      。
    (四)對被告抗辯所為之陳述：
    (1)被告雖辯稱系爭土地之買賣係訴外人即兩造母親黃來妹主導云云，然系爭土地
      之共有人均為當時居住於頂崁街之鄰居，竟無人知悉上情，且系爭土地之買賣
      主要係以支票方式交付，而訴外人黃來妹並無工作，不可能持有支票。
    (2)又被告辯稱兩造係同財共居云云，惟系爭土地於七十九年間辦理所有權移轉登
      記時，被告已遷離故居，並無同財共居之情形，倘被告為真正所有權人，理應
      繳納土地增值稅，竟未給付價金及土地增值稅，復主動將印鑑證明交予原告辦
      理土地所有權移轉登記，實難自圓其說。
    (3)坐落於臺北縣三重市○○街二五之十一號二層樓房屋（茲門牌整編為臺北縣三
      重市○○路○段八七巷三九弄三九號，以下簡稱頂崁街房屋）係原告於五十七
      年間出資購買，為尊敬母親在家中之地位，乃將上開房屋登記於母親名下，嗣
      七十年間，被告與母親遷居士林，遂將上開房屋以贈與方式歸還原告，原告再
      以贈與方式過戶予其妻，並無分家產之情事。
  三、證據：提出不動產買賣契約（第十二頁至第十五頁）、九十二年七月二十五日
      臺北仁愛路二十四支郵局第七三五號存證信函（第三二頁至第三五頁）、安誠
      法律事務所九十二年八月七日九二誠律字第○八三號函暨投遞簽收清單（第三
      六頁、第一○九頁）、九十三年二月十一日九三誠律字第○二三號函暨掛號郵
      件收件回執（第一一○頁至第一一一頁）、證明書（第一二五頁）、
      簿（第一二六頁至第一二八頁）、彰化商業銀行東門分行代辦房屋貸款分期還
      款簿（第一三一頁至第一六六頁）、印鑑證明（第一八五頁）等影本各一件、
      土地登記謄本（第十六頁至第二二頁）、土地所有權狀（第二三頁至第二四頁
      ）、土地增值稅繳款書（第二五頁）、土地增值稅聯單（第一二九頁至第一三
      ○頁）等影本各二件、地價稅繳款書影本十一件（第二六頁至第三一頁）、房
      屋稅繳納通知書影本十八件（第一六七頁至第一八四頁）為證，並聲請傳訊證
      人戊○○、乙○、甲○○、丙○○、陳老佳。
乙、被告方面：
  一、聲明：求為判決如主文所示。
  二、陳述：
    (一)緣兩造原與訴外人即兩造母親黃來妹共同居住頂崁街房屋，因房屋門前之系爭
      土地係他人所有，種菜施肥恐辱祖先牌位，訴外人黃來妹遂主導買受系爭土地
      ，僅推派由原告代表出面協商，訴外人即被告二哥辛○○亦出資約二萬元，由
      被告登記為抵押權人，嗣經過訴訟程序，於七十九年間取得所有權移轉登記，
      全體共有人並於七十九年九月二十日簽署同意書，再於八十年間簽署共有物分
      割協議書。倘系爭土地果為原告所有，何以七十九年間辦理所有權移轉登記時
      ，原告未直接登記於其名下，而仍以被告名義登記？
    (二)訴外人黃來妹曾召開家庭會議分配家產，約定較無價值之系爭土地由被告取得
      ，頂崁街房屋由原告取得，原告另應給付二十萬元予訴外人辛○○。
    (三)因原告曾向被告請求使用系爭土地，被告顧及兄弟情誼，未便反對，但表明稅
      金應由原告負擔。迄九十一年底，被告偶至系爭土地察看，始發現原告竟將系
      爭土地出租予訴外人戊○○坐收租金，與被告之認知有極大差異，乃寄發律師
      函向訴外人戊○○主張所有人之權利。兩造間絕無原告所稱之信託、借名登記
      或委任契約存在，原告亦無依不當得利請求被告返還土地之權利。
  三、證據：提出土地登記謄本影本三件（第四二頁至第四三頁、第四五頁）、建物
      登記謄本（第四四頁）、九十二年七月十四日華慶（92）字第○七四一四○號
      函（第四六頁）、臺灣板橋地方法院九十二年度他字第三四六四號通知（第六
      二頁）、土地登記簿節本（第九五頁至第一○○頁）、同意書（第一九○頁）
      、協議書（第一九一頁至第一九二頁）等影本各一件為證，並聲請傳訊證人辛○○、庚○○。
    理      由
一、本件原告起訴主張：緣民國六十三年間，原告欲向訴外人齊杰臣購買系爭土地，
    因其職業登記為工商身分，不能購買農地，乃借用被告名義與訴外人乙○等九人
    共同買受系爭土地，並以現金三千一百七十四元及支票三紙給付買賣價金共計五
    萬一千二百七十四元予出賣人，嗣七十九年間，系爭土地得辦理所有權移轉登記
    ，原告無力負擔土地二次移轉之稅金支出，遂將系爭土地信託、借名登記於被告
    名下，被告僅為登記名義人，原告方為系爭土地真正所有權人，土地所有權狀由
    原告領受保管迄今，土地增值稅、地價稅亦均由原告繳納，原告並行使土地所有
    人之權能，將系爭土地出租予訴外人戊○○達長十餘年，被告未曾異議，詎被告
    自九十一年起經濟狀況不佳，竟以所有權人自居，要求訴外人戊○○與原告終止
    租約，並將租金付予被告，造成原告無法收租之損害，原告遂於九十二年八月七
    日委請律師發函終止兩造間之信託契約，被告自有協同辦理所有權移轉登記之義
    務，縱認兩造不成立信託關係，惟兩造間有委任契約或單純之借名契約，原告頃
    再度發函終止兩造間之借名契約，被告仍負有移轉所有權予原告之義務，且被告
    當初受有系爭土地所有權登記之法律上原因為兩造合意，該法律上原因業已消滅
    ，被告無法律上原因而受有利益，致原告受有損害，依民法第一百七十九條規定
    ，被告亦負有返還系爭土地予原告之義務，爰訴請被告將系爭土地所有權移轉登
    記等語。
二、被告則以：兩造原與訴外人即兩造母親黃來妹共同居住頂崁街房屋，因房屋門前
    之系爭土地係他人所有，種菜施肥恐辱祖先牌位，訴外人黃來妹遂主導買受系爭
    土地，僅推派由原告代表出面協商，訴外人即被告二哥辛○○亦出資約二萬元，
    訴外人黃來妹曾召開家庭會議分配家產，約定較無價值之系爭土地由被告取得，
    頂崁街房屋由原告取得，原告另應給付二十萬元予訴外人辛○○，因原告曾向被
    告請求使用系爭土地，被告顧及兄弟情誼，未便反對，但表明稅金應由原告負擔
    ，迄九十一年底，被告偶至系爭土地察看，始發現原告將系爭土地出租予訴外人
    戊○○坐收租金，被告乃寄發律師函向訴外人戊○○主張所有人之權利，兩造間
    絕無原告所稱之信託、借名登記或委任契約存在，原告亦無依不當得利請求被告
    返還土地之權利等語，資為抗辯。
三、原告主張系爭土地以被告名義於六十三年間簽約購買，於七十九年間登記於被告
    名下，嗣由原告出租予訴外人戊○○收取租金之事實，業據其提出不動產買賣契
    約影本一件（第十二頁至第十五頁）、土地登記謄本（第十六頁至第二二頁）、
    土地所有權狀（第二三頁至第二四頁）等影本各二件為證，並據證人戊○○到庭
    證述綦詳（參見本院九十三年三月十五日言詞辯論筆錄，第八○頁至第八二頁）
    ，復為被告所不爭執，原告此部分之主張自堪信為真實。至原告主張系爭土地由
    其出資購買，其為系爭土地之實際所有權人，借用被告名義辦理所有權登記乙節
    ，則為被告所否認，並以前揭情詞置辯。是本件兩造爭執要旨厥為：原告是否為
    系爭土地之實際所有人？兩造就系爭土地是否成立信託契約、借名登記或委任契
    約？茲分述如下：
  (一)按「當事人主張有利於己之事實者，就其事實有舉證之責任」，民事訴訟法第二
    百七十七條前段定有明文。經查，證人即系爭土地共有人乙○於本院九十三年三
    月十五日言詞辯論時到庭證稱：「是丁○○出面，但是誰出的錢我不清楚」等語
    （第七四頁），證人即共有人甲○○證稱：「一開始是丁○○跟我們一起去買的
    ：：：原告與被告的部分是誰出的錢我不清楚，但是是原告拿錢到代書那裡」等
    語（第七六頁至第七七頁），證人即共有人丙○○則證稱：「我知道是用被告名
    字買的，但他們兄弟間的事情我不清楚，我只是鄰居」等語（第七八頁），則上
    開三名證人充其量僅能證明原告出面處理系爭土地買賣、繳納稅捐等事宜，不能
    證明系爭土地係原告所出資購買。復查，證人即兩造兄弟辛○○於本院九十三年
    三月十五日言詞辯論時到庭證稱：「當初是我母親當家作主，因為我們居住的房
    屋就在系爭土地的對面，怕別人買了土地種菜施肥會影響到我們，所以就決定把
    系爭土地買下，前面的房子登記給原告，原告給我新臺幣二十萬，系爭土地則登
    記給被告」、「我有出錢，因我平常賺錢都是交給母親，由我母親去處理，購買
    系爭土地時我記得我有出二萬元」、「有談過好多次要把原本居住的房子給原告
    ，把系爭土地給被告，我則得二十萬」等語（第八三頁），證人即兩造姐妹庚○○則證稱：「是我母親決定購買系爭土地並登記於己○○名下，因為子女賺錢都
    交給母親管理，所以由母親出錢，後來要分家，我母親叫我退讓，原本居住的二
    層樓房給原告，由原告補貼二十萬元給辛○○，系爭土地不值錢則給被告」、「
    因為當初我有一半的權利購買土地，但母親及哥哥叫我放棄，讓家裡面買受系爭
    土地，當時三兄弟還沒分家，買系爭土地時一家人都同意是要買給被告的」、「
    我的記憶是家裡有什麼事就分工合作，沒有特別指派誰去做這件事，但應該是大
    哥丁○○出面比較多」等語（第八五頁），核與被告所辯情節相符，且兩造全家
    原先共同居住之頂崁街房屋原所有人為訴外人黃來妹，嗣確實以贈與為原因移轉
    登記於被告名下之事實，亦為兩造所不爭執，應認上開證人所言屬信而有徵。原
    告雖主張：系爭土地買賣價金多半以支票支付，其從事工商業而持有客戶支票，
    至於訴外人黃來妹並無工作，不可能持有支票用以給付價金云云，惟查，系爭土
    地不動產買賣契約書固載明：「乙方本日收到價金新臺幣伍萬壹仟貳佰柒拾肆元
    （支票三張，其一，合庫三重支庫面額新臺幣貳萬壹仟元正ＢＬＮno.0000
    000號，兌期號63.12.10，其二，同行面額新臺幣貳萬伍仟元正ＢＬＮno.四
    九三八二八號，兌期63.12.10，其三，淡水信用合作社面額新臺幣貳仟壹佰元正
    no.○六七○一八號，兌期63.10.15，餘款現金新臺幣仟壹佰柒拾肆元正）」
    等語（第十四頁），姑不論原告未能舉證證明上開支票為其執有之客票，其此部
    分空言主張已難憑信，縱認屬實，未從事工商工作者仍可能經由背書轉讓、以票
    貼現等方式取得支票，尚難遽為有利於原告之認定。又原告主張：頂崁街房屋自
    始為原告出資購買，並無分家產之情事云云，並提出彰化商業銀行東門分行代辦
    房屋貸款分期還款簿影本一件為證（第一三一頁至第一六六頁），然上開分期還
    款簿所載繳納名義人為訴外人黃來妹，由形式上觀之，難認原告有出資之事實，
    縱認原告確實代為繳納貸款，其原因可能出於扶養事親、贈與、借貸等多端，不
    能逕認頂崁街房屋自始即為原告所有。綜上所述，原告未能舉證證明系爭土地為
    其一人出資購買，其空言主張其為系爭土地之實際所有權人，即屬無據。
  (二)復按，「信託係契約行為，原告主張信託關係存在，應就信託契約確已成立之事
    實，負舉證責任，若其先不能舉證，則被告就其抗辯事實即令不能舉證，或其所
    舉證據尚有疵累，亦應駁回原告之請求」（最高法院八十五年度臺上字二○一二
    號、八十七年度臺上字第五六二號判決要旨參照）。又「信託法於八十五年一月
    二十六日公布施行前，所謂信託行為，係指信託人授與受託人超過經濟目的之權
    利，而僅許可其於經濟目的範圍內行使權利之法律行為而言。故信託關係，須基
    於信託人與受託人之合意，訂立信託契約，方能發生」（最高法院九十一年度臺
    上字第一○四九號判決要旨參照），「信託契約之受託人不僅就信託財產承受權
    利人之名義，且須就信託財產，依信託契約所定內容為積極的管理或處分。並非
    將自己之財產，以他人名義登記時，雙方之間當然即有信託關係存在」（最高法
    院九十一年度臺上字第一八七一號判決要旨參照）。查本件原告未能舉證證明系
    爭土地為其出資購買，已如前述，則原告如何將他人所有之土地信託或借名登記
    予被告，已非無疑。況倘如原告所述，系爭土地之所有權狀均由其保管，稅捐亦
    由其繳納，並由其出租訴外人戊○○收益，則依前揭實務見解，亦與信託契約之
    要件不符，更難認原告有委任被告處理何等事務之委任關係。本件原告既未能舉
    證證明兩造間有信託契約、借名登記之無名契約、委任契約存在，自無從終止契
    約令被告返還不當得利，原告此部分主張，即無足採。
四、綜上所述，本件原告就其為系爭土地實際所有權人，信託或借名登記於被告名下
    之事實，未能舉證證明以實其說，從而，原告主張信託、借名、委任契約已終止
    ，依上開契約關係或不當得利之法律關係，訴請被告將系爭土地所有權移轉登記
    予原告，為無理由，應駁回之。
五、本件判決基礎已臻明確，兩造其餘之攻擊防禦方法及訴訟資料經本院斟酌後，核
    與判決不生影響，無一一論駁之必要，併予敘明。
六、據上論結，原告之訴為無理由，依民事訴訟法第七十八條，判決如主文。
中　　　華　　　民　　　國　　九十三　　年　　　四　　　月　　二十八　　日
                                        臺灣士林地方法院民事第二庭
                                            法      官  陳玉曆
右為正本係照原本作成。
如對本判決上訴須於判決送達後廿日內向本院提出上訴狀。
中　　　華　　　民　　　國　　九十三　　年　　　五　　　月　　  三　  　日
                                            法院書記官  蔡雨呈
